ACORDAO-COMPLETO-2352062

ACÓRDÃO 2966/2019 ATA 13/2019 - SEGUNDA CÂMARA

VISTOS, relatados e discutidos estes autos de aposentadoria deferida em favor de José Barros dos Santos pela gerência executiva do INSS em Maringá - PR;
ACORDAM os Ministros do Tribunal de Contas da União, reunidos em Sessão da 2ª Câmara, nos termos do art. 71, III e IX, da Constituição de 1988 e dos arts. 1º, V, 39, II, e 45 da Lei nº 8.443, de 1992, e diante das razões expostas pelo Relator, em:
9.1. considerar ilegal o ato de aposentadoria em favor de José Barros dos Santos (à Peça 8 sob o nº de controle 10162682-04-2010-000067-2) , negando-lhe o respectivo registro;
9.2. dispensar o ressarcimento das quantias percebidas indevidamente, mas de boa-fé, em sintonia com a Súmula nº 106 do TCU;
9.3. determinar que, no prazo de 15 (quinze) dias, contados da notificação, a gerência executiva do INSS em Maringá - PR adote as seguintes medidas:
9.3.1. faça cessar os pagamentos decorrentes do ato ora considerado ilegal, sob pena de responsabilidade solidária da autoridade administrativa omissa, nos termos do art. 71, IX, da Constituição de 1988 e do art. 262, caput, do Regimento Interno do TCU;
9.3.2. informe o interessado sobre a possibilidade de optar por permanecer aposentado após o recolhimento da respectiva contribuição previdenciária, sob a forma indenizada, em relação ao período de atividade rural averbado, nos termos da Súmula nº 268 do TCU, com o devido ajuste nos seus proventos à razão de 32/35 avos, ou por retornar ao serviço ativo com o intuito de buscar a implementação dos requisitos faltantes para a aposentadoria integral pelas regras ora vigentes;
9.3.3. cadastre o novo ato de aposentadoria, diante da eventual comprovação do recolhimento da contribuição previdenciária anunciada pelo item 9.3.2 deste Acórdão, submetendo-o ao TCU, no prazo de 30 (trinta) dias, nos termos dos arts. 262, § 2o, do RITCU e 19, § 3º, da Instrução Normativa TCU nº 78, de 2018;
9.3.4. dê ciência do inteiro teor desta deliberação ao interessado, alertando-o de que o efeito suspensivo proveniente da eventual interposição de recurso junto ao TCU não o eximirá da devolução dos valores percebidos indevidamente após a notificação, diante do não provimento ao referido recurso, devendo encaminhar os comprovantes dessa notificação ao TCU no prazo de até 30 (trinta) dias;
9.4. determinar que a unidade técnica adote as seguintes medidas:
9.4.1. envie a cópia do presente Acórdão à gerência executiva do INSS em Maringá - PR, para ciência; e
9.4.2. arquive o presente processo, sem prejuízo de promover o monitoramento da determinação proferida pelo item 9.3 deste Acórdão, representando ao TCU, se necessário.

Aposentadoria deferida em favor de José Barros dos Santos pela Gerência Executiva do INSS em Maringá  PR.

Segunda Câmara

gerência executiva do Instituto Nacional do Seguro Social (INSS) em Maringá - PR.

3. Interessado: José Barros dos Santos (CPF XXX.224.339-XX).

13.1. Ministros presentes: Ana Arraes (Presidente), Augusto Nardes, Aroldo Cedraz e Raimundo Carreiro.
13.2. Ministros-Substitutos presentes: Marcos Bemquerer Costa e André Luís de Carvalho (Relator).

ACORDAO-COMPLETO-2399335

Acórdão 6149/2020 - Segunda Câmara

ANDRÉ DE CARVALHO

Trata-se de aposentadoria deferida em favor de José Barros dos Santos pela gerência executiva do Instituto Nacional do Seguro Social (INSS) em Maringá - PR.
Após a análise final do feito, o auditor federal da Sefip lançou o seu parecer conclusivo à Peça 10, com a anuência, por delegação de competência, do diretor da unidade técnica (Peça 11) , nos seguintes termos:
"INTRODUÇÃO
1.	Trata-se de ato de alteração de concessão de aposentadoria de José Barros dos Santos (CPF: XXX.224.339-XX) , ex-servidor da Gerência Executiva do INSS - Maringá/PR - INSS/MPS.
2.	O ato foi submetido, para fim de registro, à apreciação do Tribunal de Contas da União (TCU) , de acordo com o art. 71, inciso III, da Constituição Federal. O cadastramento e a disponibilização ao TCU ocorreram por intermédio do Sistema de Apreciação e Registro de Atos de Admissão e Concessões (Sisac) , na forma dos arts. 2º, caput e incisos I a VI, e 4º, caput, da Instrução Normativa - TCU 78/2018.
HISTÓRICO
3.	Ressalte-se, inicialmente, que o ato inicial de concessão do interessado (ato Sisac 10804307-04-1997-000017-5) foi julgado legal pelo Acórdão 413/2003-TCU-Segunda Câmara, de relatoria do Ministro Guilherme Palmeira, sem trazer discriminação de averbação de tempo de serviço rural ou insalubre. 
4.	Quanto ao ato autuado no presente processo, identificou-se a averbação de 6 anos, 9 meses e 23 dias de tempo de serviço rural e 2 anos, 6 meses e 24 dias de tempo insalubre.
5.	Considerando que a averbação de tempo rural só seria regular em caso de recolhimento da respectiva contribuição previdenciária, e o tempo insalubre exige comprovação da existência de risco ou de agentes nocivos à saúde no local de trabalho, além do fato de que o ato de concessão deu entrada neste Tribunal há mais de cinco anos, fez-se necessário oportunizar o contraditório e a ampla defesa do interessado, nos termos do Acórdão 587/2011-TCU-Plenário, da relatoria do Ministro Valmir Campelo, conforme oitiva acostada à peça 2.
6.	Devidamente notificado (peça 3) , o interessado apresentou a defesa acostada às peças 5-6.
EXAME TÉCNICO
7.	Conforme exposto anteriormente, observou-se a averbação, pelo inativo, de 6 anos, 9 meses e 23 dias de tempo de serviço rural e 2 anos, 6 meses e 24 dias de tempo insalubre.
8.	Em relação ao tempo rural, o Tribunal já pacificou sua jurisprudência em 29/2/2012, por meio do Acórdão 414/2012-TCU-Plenário, de relatoria do Ministro Augusto Nardes, que aprovou o Enunciado 268 da Súmula da Jurisprudência do TCU nos seguintes termos:
'O tempo de atividade rural somente poderá ser averbado para fins de aposentadoria no serviço público se recolhidas as respectivas contribuições previdenciárias na época própria ou, posteriormente, de forma indenizada.'
9.	No caso do interessado, não houve informação do recolhimento supracitado em seu ato Sisac, o que torna tal averbação irregular.
10.	Quanto ao tempo insalubre, ressalte-se que a partir da prolação do Acórdão 911/2014-TCU-Plenário, de relatoria do Ministro Benjamin Zymler, esta Corte de Contas passou a entender que a contagem especial de tempo prestado em condições insalubres, penosas e perigosas para servidores ocupantes de cargos de natureza estritamente administrativa, caso do interessado, além de observar os parâmetros definidos no Acórdão 2008/2006-TCU-Plenário, de relatoria do Ministro Walton Alencar Rodrigues, somente poderá ocorrer se efetivamente demonstrada a existência de risco ou de agentes nocivos à saúde no local de trabalho, devidamente atestado por laudo pericial.
11.	Como não consta dos autos qualquer comprovação quando ao risco supracitado, tal averbação é irregular.
Resposta à oitiva
12.	Em sua defesa (peças 5-6) , o interessado, por meio de seu procurador, alegou que:
a) teria ocorrido decadência administrativa;
b) qualquer alteração na concessão do inativo violaria o princípio da segurança jurídica;
c) a exigência de indenização quanto ao tempo de serviço rural só teria surgido com a MP 1.523/1996, convertida na Lei 9.528/1997 - posterior à concessão do ex-servidor e, logo, inaplicável a seu caso;
d) a averbação do tempo insalubre estaria amparada na Ação Civil Pública 2004.70.00.039488-5/JF-PR.
13.	Quanto ao argumento "a", frise-se que a jurisprudência pacificada tanto no STF (MS 24.997-8/DF, MS 24.958-7/DF e MS 25.015-1/DF) quanto no TCU (Súmula 278) entende que o ato de aposentadoria, reforma ou pensão possui natureza complexa e, portanto, somente se aperfeiçoa com o exame e registro deste Tribunal. Considerando que o ato ora em análise ainda não foi registrado, não há que se falar em operação da decadência nesse caso - e, portanto, seu argumento não merece prosperar.
14.	Em relação ao argumento "b", ressalte-se que o entendimento predominante no TCU é que o princípio da segurança jurídica prevalece sobre o princípio da legalidade apenas quando há risco de se causar prejuízo insuportável e irreversível ao interessado (Acórdão 1011/2013-TCU-Plenário - Rel. Min. José Jorge; Acórdão 2251/2014-TCU-Plenário - Rel. Min. Bruno Dantas; entre outros) .
15.	No caso ora em análise, este requisito não se encontra presente, uma vez que, conforme entendimento atual do TCU, consolidado no Acórdão 1893/2006-TCU-Plenário, de relatoria do Ministro Augusto Sherman, o qual passou a permitir o recolhimento indenizado relativo ao período rural, o interessado poderá manter essa averbação desde que efetue esse recolhimento. Quanto ao tempo insalubre, sua desaverbação implicará no retorno da concessão do interessado para a situação de seu ato inicial, que vigeu por 14 anos (1996 a 2010) , não configurando prejuízo insuportável.
16.	Logo, tal alegação também não merece acolhida.
17.	Quanto ao argumento "c", destaque-se que a obrigatoriedade do recolhimento da contribuição previdenciária deriva da própria Constituição Federal, em seu artigo 202, §2º, na redação original, ou o atual artigo 201, §9º. Tal circunstância tem sido reiteradamente afirmada tanto pelo STF (MS 33.482/DF) quanto pelo TCU (Acórdão 4216/2017-TCU-Primeira Câmara, de relatoria do Ministro Benjamin Zymler) .
18.	Considerando que a vigência da aposentadoria do interessado é posterior à edição da CF88 (mais precisamente 18/3/96) , o recolhimento de contribuição previdenciária já era requisito necessário para a averbação de tempo rural quando de sua aposentação. Assim, seu argumento não merece prosperar.
19.	Em relação ao argumento "d", o interessado juntou a sentença e os recursos interpostos às peças 5, p. 24-78, e 6. A sentença exarada pela Justiça Federal do Paraná (peça 5, p. 24-35) não foi reformada por nenhuma instância superior, já tendo transitado em julgado (peça 6, p. 13) .
20.	De fato, a sentença garantiu aos filiados ao Sindicato dos Servidores Públicos Federais em Saúde, Trabalho, Previdência, Seguridade e Ação Social do Paraná (Sindiprev/PR) a possibilidade de "contagem do tempo de serviço comprovadamente ensejador de aposentadoria especial anterior à publicação da Lei 8.112/90" (peça 5, p. 34) .
21.	Contudo, o magistrado condicionou tal contagem de tempo a requerimento individual de cada substituído e à análise, também individualizada, pelo INSS dos requisitos legais para o enquadramento da atividade exercida (peça 5, p. 34) . O juízo também definiu que estaria dispensada a apresentação de laudo pericial, mas especificou que o simples recebimento de adicional de insalubridade, penosidade ou periculosidade não caracteriza a atividade como insalubre.
22.	Na extensa resposta à oitiva apresentada pelo inativo (peças 5-6) não foi apresentado qualquer documento que preencha as condições determinadas pelo juízo da Vara Federal de Curitiba/PR para contagem ficta de tempo de serviço. Ou seja, não se apresentou o requerimento individual ou a análise eventualmente realizada pelo INSS referente a tal contagem.
23.	Dada a ausência de documentação que ampare a comprovação das condições impostas pela sentença judicial, a alegação do interessado não merece prosperar.
24.	Assim, as averbações de tempo de serviço rural e insalubre são irregulares, cabendo proposta de julgamento do ato pela ilegalidade e recusa de seu registro.
25.	Excluindo-se os períodos rural e insalubre, o tempo de serviço do interessado soma 25 anos, 3 meses e 25 dias - insuficientes para que continue aposentado. Logo, cabe ao inativo retornar à atividade para cumprir tempo suficiente para sua inativação ou recolher a contribuição previdenciária, de forma indenizada, referente ao período rurícola, para que sua aposentadoria possa prosperar nos moldes em que foi concedida pelo ato inicial - com proventos proporcionais à razão de 32/35 avos.
CONCLUSÃO
26.	Tendo em vista a averbação irregular de tempo de serviço rural e insalubre, conclui-se que o ato de concessão de aposentadoria de José Barros dos Santos merece proposta de julgamento pela ilegalidade e recusa de seu registro.
27.	Cabe esclarecer ao interessado que pode continuar aposentado caso recolha a contribuição previdenciária de forma indenizada, sobre o período de atividade rural averbado, nos termos do Enunciado 268 da Súmula da Jurisprudência do TCU, tendo seus proventos ajustados à proporção de 32/35 avos. Caso não efetue o recolhimento, faz-se necessário retornar à atividade para completar tempo suficiente para inativação.
PROPOSTA DE ENCAMINHAMENTO
28.	Ante o exposto, e de conformidade com o preceituado no artigo 71, inciso III, da Constituição Federal c/c os arts. 1º, inciso V, e 39, inciso II, da Lei 8.443/92 e os artigos 1º, inciso VIII, e 260, §1º do Regimento Interno do TCU, propõe-se:
a) considerar ILEGAL e recusar o registro do ato de concessão de aposentadoria de José Barros dos Santos (CPF: XXX.224.339-XX) ;
b) dispensar a devolução dos valores indevidamente recebidos até a data da ciência pela Gerência Executiva do INSS - Maringá/PR - INSS/MPS do Acórdão que vier a ser proferido, com base no Enunciado 106 da Súmula da Jurisprudência do TCU;
c) determinar à Gerência Executiva do INSS - Maringá/PR - INSS/MPS, com fundamento no art. 45 da Lei 8.443/1992, que:
c.1) esclareça ao interessado que pode permanecer aposentado mediante o recolhimento da contribuição, de forma indenizada, sobre o período de atividade rural averbado, nos termos do Enunciado 268 da Súmula da Jurisprudência do TCU, com o devido ajuste de seus proventos à razão de 32/35 avos;
c.2) comunique, complementarmente, ao ex-servidor que, caso não efetue o recolhimento citado no item c.1, faz-se necessário retornar à atividade para completar tempo suficiente para inativação;
c.3) caso se comprove o recolhimento da contribuição mencionada no item c.1, cadastre novo ato de aposentadoria, submetendo-o ao TCU, no prazo de trinta dias, nos termos dos arts. 262, § 2o, do Regimento Interno do TCU e 19, § 3º, da Instrução Normativa TCU 78/2018;
c.4) informe ao interessado o teor do Acórdão que vier a ser prolatado, encaminhando ao TCU, no prazo de trinta dias, comprovante da data de ciência pelo interessado, nos termos do art. 4º, § 3º, da Resolução-TCU 170/2004, alertando-o ainda de que o efeito suspensivo proveniente de eventual interposição de recurso junto ao TCU não o exime da devolução dos valores indevidamente percebidos após a notificação, em caso de não provimento desse recurso."
Enfim, por intermédio do Exmo. Sr. Procurador Rodrigo Medeiros de Lima, o MPTCU anuiu, em cota singela (Peça 12) , à aludida proposta da unidade técnica.
É o Relatório.

8.1. João Luiz Arzeno da Silva (OAB/PR 23.510), entre outros, representando o Sr. José Barros dos Santos.

Procurador Rodrigo Medeiros de Lima.

PESSOAL. APOSENTADORIA. INDEVIDA AVERBAÇÃO DO TEMPO DE SERVIÇO RURAL E DO TEMPO DE ATIVIDADE INSALUBRE. ILEGALIDADE. NEGATIVA DE REGISTRO. DETERMINAÇÃO. CIÊNCIA.

APOSENTADORIA (APOS)

Secretaria de Fiscalização de Pessoal (Sefip).

Trata-se de aposentadoria deferida em favor de José Barros dos Santos pela gerência executiva do INSS em Maringá - PR sob as seguintes condições:
	Peça
	Número de controle
	Data de Nascimento (idade) 
	Tipo de Ato e de aposentadoria
	Vigência
	Enviado ao TCU

	8
	10162682-04-2010-000067-2
	03/08/1950 (69 anos) 
	alteração - aposentadoria proporcional
	01/11/2010
	09/12/2010

Após a análise original do feito, a Sefip identificou a indevida averbação do tempo de serviço rural (6 anos, 9 meses e 23 dias) e do tempo de atividade insalubre (2 anos, 6 meses e 24 dias) nos proventos do interessado, devendo-se ressaltar que as referidas rubricas não constavam do ato inicial de aposentadoria em favor do interessado e, por isso, ele teria sido considerado legal pelo Acórdão 413/2003-TCU-Segunda Câmara.
Diante, contudo, do longo tempo de vigência da referida aposentadoria e do envio do ato ao TCU em período superior a cinco anos, a Sefip promoveu a prévia oitiva do interessado, em consonância com a jurisprudência do STF (v.g.: MS-25.116 e MS-25.403) e com a jurisprudência do TCU (v.g.: Acórdão 587/2011-TCU-Plenário) .
Em sua manifestação, o interessado alegou a ocorrência, em suma, de: (a) decadência administrativa; (b)  violação ao princípio da segurança jurídica em face do presente ato de alteração da aposentadoria; (c) não exigência do recolhimento indenizado para as concessões anteriores a 1996; e (d) amparo judicial para a concessão do tempo de atividade insalubre.
De todo modo, após a análise final do feito, a unidade técnica propôs a ilegalidade do ato, com a negativa do registro, tendo o MPTCU anuído a essa proposta.
Incorporo os pareceres da Sefip e do MPTCU a estas razões de decidir.
As alegações do interessado não podem ser acolhidas, até porque a jurisprudência do STF e a jurisprudência do TCU são firmes no sentido de a concessão de aposentadoria, reforma ou pensão se constituir como ato complexo e se aperfeiçoar, assim, somente com o subsequente registro pelo TCU, não tendo esse registro sido promovido, contudo, sobre o presente ato de alteração de aposentadoria (v. g.: MS 24.997-8/DF, MS 24.958-7/DF e MS 25.015-1/DF, além da Súmula nº 278 do TCU) .
Não merece prosperar, ainda, a mera alegação de a eventual alteração da concessão violar a segurança jurídica, não só porque o interessado pode se manter aposentado após o efetivo recolhimento indenizado da correspondente contribuição previdenciária sobre o período rural averbado, mas também porque, na prolação do aludido Acórdão 413/2003-TCU-Segunda Câmara, o referido ato inicial de aposentadoria não conteria as aludidas rubricas.
Também não se mostra adequada a alegação de os recolhimentos indenizados terem se tornado obrigatórios depois, apenas, da edição da MP nº 1.523, de 1996, com a sua posterior conversão na Lei nº 9.528, de 1997, já que, em sintonia, por exemplo, com o MS 33.482-DF e o Acórdão 4216/2017-TCU-Primeira Câmara, a jurisprudência do STF e a jurisprudência do TCU teriam assinalado que a aludida exação tributária seria devida desde a promulgação da Constituição de 1988, tendo a presente aposentadoria entrado em vigor após essa promulgação.
O interessado não teria, enfim, apresentado os elementos de prova sobre o atendimento às condicionantes impostas a cada substituído processual pela aludida sentença transitada em julgado na Justiça Federal de Curitiba - PR, ao exigir que, para a manutenção do tempo de insalubridade nos correspondentes proventos, o INSS deveria se manifestar conclusivamente sobre o enquadramento da atividade exercida, a partir da individualizada avaliação de cada caso concreto em resposta ao prévio requerimento particular do interessado, não tendo o interessado feito prova nestes autos, todavia, de que tenha encaminhado o aludido requerimento individual ao INSS, nem, tampouco, de que a atividade então exercida tenha sido enquadrada pelo INSS como merecedora do referido benefício.
Entendo, portanto, que o TCU deve considerar ilegal o ato acostado à Peça 8, negando-lhe o respectivo registro, sem prejuízo, contudo, de dispensar o ressarcimento das quantias percebidas indevidamente, mas de boa-fé, nos termos da Súmula nº 106 do TCU.
	
	Ante o exposto, pugno pela prolação do Acórdão ora submetido a este Colegiado.
TCU, Sala das Sessões, em 30 de abril de 2018.
Ministro-Substituto ANDRÉ LUÍS DE CARVALHO 
Relator